臺灣宜蘭地方法院民事判決　　　　　　　 100年度訴字第45號
原　　　告　張鴻昌
　　　　　　張錫添
前列　二人
共　　　同
訴訟代理人　楊德海律師
被　　　告　陳賴阿景
訴訟代理人　陳定華
被　　　告　陳金龍
當事人間租佃爭議事件，本院於100年8月16日言詞辯論終結，判
決如下：
    主  文
原告之訴及假執行之聲請均駁回。
訴訟費用由原告負擔。
    事實及理由
一、按訴狀送達後，原告不得將原訴變更或追加他訴。但被告同
    意者，不在此限。被告於訴之變更或追加無異議，而為本案
    之言詞辯論者，視為同意變更或追加。民事訴訟法第255 條
    第1項第1款、第2 項有明文規定。另不變更訴訟標的，而補
    充或更正事實上或法律上之陳述者，非為訴之變更或追加。
    同法第256條亦有明文。原告本對被告陳賴阿景起訴請求（
    一）確認兩造間就坐落宜蘭縣羅東鎮○○段774地號土地（
    面積8870平方公尺、重測前為宜蘭縣羅東鎮○○段287地號
    土地，以下簡稱系爭土地）之耕地租賃關係不存在。（二）
    被告陳賴阿景應將系爭土地上之地上物拆除，並將土地全部
    返還原告。嗣於本院審理時追加被告陳金龍，並變更聲明為
    （一）請求確認原告與被告陳賴阿景間就系爭土地之耕地租
    賃關係不存在。（二）被告陳賴阿景應將系爭土地上如附圖
    即宜蘭縣羅東地政事務所100年5月2日字130200 號土地複丈
    成果圖編號A-1、B、C、G部分（面積合計為148.95平方公尺
    ）之地上物拆除並將土地全部返還原告。（三）被告陳金龍
    應將系爭土地上如附圖編號F部分（面積97.36平方公尺）之
    地上物拆除並將土地返還原告等情。經核上開追加被告陳金
    龍部分，業經被告陳金龍無異議並進而為本案言詞辯論，另
    聲明（一）、（二）變更部分則未變更訴訟標的，僅屬補充
    或更正事實上或法律上之陳述，依前述說明，於法尚無不合
    ，自均准許之。
二、原告起訴主張：被告陳賴阿景承租原告所有系爭土地，並訂
    立有羅租字第59號耕地三七五租約（約定面積為系爭土地面
    積之半數即0.4435公頃、租額為稻穀1555台斤，租期經續訂
    後迄103年12月31日，以下簡稱系爭三七五租約 ）。嗣原告
    日前向宜蘭縣羅東地政事務所申請複丈發現被告陳賴阿景於
    系爭土地上興建房屋，經原告於99年6月8日以蘇澳郵局第00
    0027號存證信函要求被告陳賴阿景拆除，被告陳賴阿景均置
    之不理。又耕地三七五減租條例第16條第1 項所謂承租人應
    自任耕作，係指承租人應以承租之土地供自己從事耕作之用
    而言；如承租人以承租之土地建築房屋居住或供其他非耕作
    之用者，均不在自任耕作之列，應構成同條第2 項所定原訂
    租約無效之原因。最高法院70年台上字第4637號民事判例可
    參。本件被告陳賴阿景既在系爭土地上興建如附圖編號A- 1
    、B、C、G 所示之地上物，已構成耕地三七五減租條例第16
    條第1項不自任耕作，依同條例第2項規定，原訂租約即無效
    ，故原告自得收回系爭土地，並得基於所有權人之地位，請
    求被告陳賴阿景拆除如附圖編號A-1、B、C、G所示之地上物
    。又被告陳金龍與原告間之並無任何租賃關係，被告陳賴阿
    景亦無權將原所承租之系爭土地中如附圖編號F 部分提供予
    被告陳金龍居住，是被告陳金龍占有如附圖編號F 部分，亦
    屬無權占有。為此，爰依耕地三七五減租條例第16條第1 項
    及民法第767 條聲明如前述，並陳明願供擔保請准宣告假執
    行。
三、被告則辯以：
（一）依據宜蘭縣政府100年1月24日府地權字第1000012363號函
      ，已經就原告與被告陳賴阿景間之系爭三七五租約裁示決
      議認定租約有效存在。
（二）系爭土地上之門牌號碼宜蘭縣羅東鎮○○街139巷36 號之
      房屋（整編前為宜蘭縣羅東鎮竹林巷77號，以下簡稱系爭
      房屋）之稅籍資料始於34年間，當時亦尚未實施三七五減
      租條例，是系爭土地上之地上物係耕地三七五減租條例施
      行前即已存在之建物，並非於三七五租約成立後始另行建
      築。
（三）被告陳賴阿景確實有自任耕作，並無將耕地轉租於他人或
      不當耕作之行為，且原告因收回系爭土地會導致被告陳賴
      阿景失其家庭生活依據亦經訴願認定為實在。原告若執意
      收回系爭土地應依法、公平等原則給予被告陳賴阿景合理
      補償，不能罔顧承租人代為維護耕地之付出與苦勞，是原
      告主張系爭三七五租約無效，並無理由。
（四）又附圖所示編號A-1、B、C、G、F 所示之地上物係被告陳
      賴阿景之配偶陳阿第之父陳無牙（同為被告陳金龍之祖父
      ）建築完成，後經過繼承人陳阿第、陳阿州、陳阿老共同
      繼承，而迄今只有因颱風受損而修繕，已居住使用多年，
      豈會無合法權利存在。
四、原告上開主張原告與被告陳賴阿景間就系爭土地訂立有系爭
    三七五租約，且系爭土地上有如附圖編號 A-1、B、C、G、F
    之地上物坐落其上等情，業據原告提出宜蘭縣羅東地政事務
    所99年7月14 日字第211100號土地複丈成果圖、現場照片、
    系爭三七五租約等為證，並為被告不爭執，堪信原告此部分
    主張可採。原告進而主張，被告陳賴阿景有未自任耕作之情
    形，故系爭三七五租約應屬無效，如附圖編號A-1、B、C、G
    、F 所示之地上物則屬無權占有，被告自應分別拆除上開地
    上物並返還系爭土地等情，被告則否認之，並以前詞為辯。
    是經兩造整理後，確認本件應審酌之爭點為（一）被告陳賴
    阿景於系爭土地上是否有違反耕地三七五減租條例第16條第
    1項應自任耕作規定之情形？（二 ）承上，系爭三七五租約
    是否因有爭點一之事由而致原訂租約無效？（三）原告依耕
    地三七五減租條例第16條第1項、第2項請求收回土地，並依
    民法第767條請求拆除如附圖編號A-1、B、C、G、F所示之地
    上物，有無理由？茲分述如下：
五、經查，系爭土地於38年6月30 日設定三七五租約予陳無牙，
    其後從44年1月1日起至49年12月31日止續訂租約6 年，在此
    期間承租人陳無牙死亡而經宜蘭縣政府於49年3月3日以宜府
    地權字第5870號函核定由陳阿第繼承。後自50年1月1日起至
    55年12月31日止續訂租約6年，期間於53年2月24日因兄弟分
    戶分耕應宜蘭縣政府以宜府地權字第546 號函核准，而由陳
    阿第以羅租字第59號辦理租約變更（租用面積變更為系爭土
    地面積之半數），並分別自56年1月1日、62年1月1日、68年
    1月1日起續訂租約6年。復於69年7月28日因原承租人陳阿第
    死亡，經宜蘭縣政府以宜府地權字第52566 號函核准由被告
    陳賴阿景辦理租約變更登記，後再經土地重測、標示、面積
    變更、出租人死亡變更（原出租人即原告之被繼承人張游珍
    珠死亡，變更為原告共同繼承）及續訂租約等因素，變更上
    開羅租字第59號之租約內容為原告與被告陳賴阿景就系爭土
    地有系爭三七五租約，並經續訂租約迄103年12月31 日止等
    情，有前述耕地租約書附宜蘭縣羅東鎮公所租佃爭議調解案
    卷、宜蘭縣政府租佃爭議調解案卷可憑。
六、按耕地三七五減租條例第16條第1 項所謂承租人應自任耕作
    ，係指承租人應以承租之土地供自己從事耕作之用而言。亦
    即如承租人以承租之土地建築房屋居住或供其他非耕作之用
    者，始在不自任耕作之列。原告雖主張被告陳賴阿景有於系
    爭土地上興建如附圖編號A-1、B、C、G、F 等地上物，系爭
    三七五租約已有耕地三七五減租條例第16條第1 項所定租約
    無效之事由云云。然此為被告陳賴阿景所否認，則原告自應
    就前開有利於己之事實負舉證之責。經查，被告陳賴阿景否
    認有於系爭土地上興建如附圖編號A-1、B、C、G、F 所示之
    地上物，而原告亦未舉證證明被告陳賴阿景或系爭三七五租
    約之承租人有於租賃期間在系爭土地為建築為主或供其他非
    耕作之用，是原告單純以如附圖編號A-1、B、C、G、F 所示
    地上物坐落於系爭土地之客觀事實，即遽主張系爭土地之承
    租人有未自任耕作之情，顯乏依據。再者，如附圖編號 A-1
    、B、C、G、F所示地上物係屬於系爭房屋之範圍，而依被告
    所提出系爭房屋之稅籍證明書載明稅捐起課年月為34年1 月
    ，此有宜蘭縣政府地方稅務局房屋稅籍證明書可憑，顯然系
    爭房屋於系爭三七五租約訂定前即已存在。雖然上開稅籍證
    明書所載房屋之構造、面積與系爭房屋目前構造、面積不同
    ，然究係使用人進行修繕或係承租人於系爭三七五租賃期間
    重新建築，亦未見原告舉證說明，是自無從單憑稅籍證明書
    所載房屋構造、面積與目前系爭房屋不同，即認承租人有將
    系爭土地供作建築之用而有未自任耕作之情事。此外，系爭
    房屋為一層加強磚造平房，目前為獨立三間房屋相連。其中
    如附圖編號A-1、B、C、G、F 等地上物係坐落系爭土地上，
    然另有如附圖編號H、I、J、K則未坐落於系爭土地。且據被
    告陳賴阿景之訴訟代理人於本院履勘時陳稱上開房屋使用人
    其中如附圖編號I之部分為被告陳賴阿景、如附圖編號K部分
    為陳阿洲（已死亡 ）、如附圖編號F部分為被告陳金龍。另
    系爭土地上如附圖編號A-1則為屋前空地、編號B為目前堆置
    雜物之昔日豬舍、編號C部分則為盥洗使用之浴室、編號G為
    花圃、其餘土地則種植稻作等情，此均經本院現場勘驗明確
    ，並囑託宜蘭縣宜蘭地政事務所繪製如附圖所示之土地複丈
    成果圖可佐。是系爭房屋縱使係承租人於系爭土地三七五租
    約存續期間再行擴建，然以系爭房屋之結構而言其大部分房
    屋並非坐落系爭土地，而目前僅存廢棄豬舍、部分浴室、屋
    前空地、花圃及被告陳金龍使用之房屋坐落系爭土地，充其
    量如附圖編號A-1、B、C、G、F 所示地上物僅係越界建築之
    態樣，難認係以系爭土地專作建築房屋供居住或供其他非耕
    作之用。是原告並未舉證證明附圖編號A-1、B、C、G、F 所
    示地上物係系爭三七五租約承租人於租賃期間為建築供居住
    使用，故難認系爭三七五租約有上開無效之事由。
七、又按繼承人有數人時，在分割遺產前，各繼承人對於遺產全
    部為公同共有（民法第1151條）；且公同共有人對共有物之
    處分，除法律或契約另有規定外，應得公同共有人全體之同
    意（民法第828條第2項 )，非任何一人所得私擅處分。故如
    非得公同共有人全體之同意，即應由公同共有人全體起訴或
    被訴，其訴訟標的，對於共同訴訟之各人必須合一確定。故
    訴請拆除尚未經分割之遺產，自應以全體繼承人為被告，其
    被告當事人方屬適格，不得僅以現占有人為被告。原告主張
    如附圖編號A-1、B、C、G、F 所示地上物係無權占有系爭土
    地云云，然被告抗辯系爭房屋為陳無牙所建築等語。經查，
    如附圖編號A-1、B、C、G、F 所示地上物之所屬門牌號碼於
    34年間陳無牙承租系爭土地前即已起課房屋稅捐等情，已如
    前述。又原告亦未舉證證明如附圖編號A-1、B、C、G、F 所
    示地上物係分別經被告陳賴阿景、陳金龍重新建築而成。是
    在陳無牙死亡後，在無證據足證有分割繼承之情形下，系爭
    房屋之處分權，至少有繼承人陳林土、陳阿第、陳阿洲、陳
    阿老共同繼承，而陳阿第部分至少有被告陳賴阿景及其訴訟
    代理人陳定華為繼承，而陳阿老至少有被告陳金龍、訴外人
    陳宗禧等人可為繼承，此均有戶籍資料存卷可參。是原告依
    據民法第767請求拆除如附圖編號A-1、B、C、G、F等地上物
    ，在被告陳賴阿景、陳金龍均否認渠等有事實上處分權時，
    原告僅係以上開地上物目前實際使用人為對象而訴請拆除，
    未以陳無牙之全體繼承人為被告，則當事人適格即有欠缺。
八、綜上所述，原告上開主張並為聲明所示之請求，均無理由，
    其訴自應駁回。另原告之訴既已駁回，其假執行之聲請，自
    失其附麗，應一併駁回。
九、本件事證已臻明確，兩造其餘攻擊、防禦方法及舉證，經核
    與判決結果無影響，爰不逐一論列，併此敘明。
十、訴訟費用負擔之依據：民事訴訟法第78條。
中    華    民    國   100    年    8     月    30    日
                  臺灣宜蘭地方法院民事庭
                      法  官  蔡仁昭
正本係照原本作成。
如不服本判決，應於收受送達後20日內向本院提出上訴狀（應附
繕本）。
中    華    民    國   100    年    8     月    30    日
                      書記官  邱淑秋